臺灣高等法院高雄分院刑事判決　　99年度重上更(二)字第54號
上　訴　人
即　被　告　戴志霖
選任辯護人　吳秋麗　律師
上列上訴人因妨害性自主案件，不服臺灣高雄地方法院94年度訴
字第2815號中華民國95年4 月20日第一審判決（起訴案號：臺灣
高雄地方法院檢察署94年度偵字第12094 號），提起上訴，經判
決後，由最高法院第二次發回更審，本院判決如下：
    主  文
原判決撤銷。
戴志霖無罪。
    理  由
一、公訴意旨略以：被告戴志霖於民國94年4 月初某日，在國軍
    802 醫院認識同為病友代號0000-0000 之成年女子（真實姓
    名年籍詳卷，下稱Ａ女），進而交往，於94年4 月20日晚間
    ，與Ａ女相約至高雄市○○區○○街318 號鴻華賓館208 號
    房投宿，竟基於乘機性交之概括犯意，明知Ａ女係輕度智障
    者，對於普通事務知覺理會及語言表達之能力，均較一般人
    為低，利用Ａ女有此身心障礙，不知抗拒之情形，先將止痛
    藥丸交予Ａ女服用，同時誘使Ａ女飲用啤酒，使Ａ女陷於意
    識不清狀態，趁Ａ女不知抗拒情形下，以其手及陰莖進入Ａ
    女陰道之方式為性交行為得逞。復於同年4 月21日上午，再
    以相同手法，對Ａ女為性交行為得逞。嗣Ａ女於同年4 月21
    日下午，以電話聯絡友人，經友人告知應離開賓館，並報警
    處理始悉上情，因認被告連續涉犯刑法第225 條第1 項乘機
    性交罪。並以：(一)Ａ女之指述；(二)被告於警詢及偵查中之自
    白；(三)驗傷診斷書及診斷證明書；(四)鴻華賓館投宿名冊；(五)
    殘障手冊，為其主要論據。
二、按犯罪事實應依證據認定之，無證據不得認定其犯罪事實，
    不能證明被告犯罪者，應諭知無罪之判決，刑事訴訟法第15
    4 條第2 項、第301 條第1 項分別定有明文。而事實之認定
    ，應憑證據，如未能發現相當證據，或證據不足以證明，自
    不能以推測或擬制之方法，為裁判基礎；且認定不利於被告
    之事實須依積極證據，苟積極證據不足為不利於被告事實之
    認定時，即應為有利於被告之認定；不能以被告否認犯罪事
    實所持之辯解不能成立，遽為有罪之認定；另認定犯罪事實
    所憑之證據，雖不以直接證據為限，間接證據亦包括在內，
    然而無論直接證據或間接證據，其為訴訟上之證明，須於通
    常一般之人均不致有所懷疑，而得確信其為真實之程度者，
    始得據為有罪之認定，倘其證明尚未達到此一程度，而有合
    理之懷疑存在而無從使事實審法院得有罪之確信時，即應由
    法院為諭知被告無罪之判決（最高法院40年台上字第86號、
    30年台上字第816 號、30年上字第1831號、76年台上字第49
    86號判例意旨參照）。再者，依刑事訴訟法第161 條第1 項
    規定，檢察官就被告犯罪事實，應負舉證責任，並指出證明
    之方法。因此，檢察官對於起訴之犯罪事實，應負提出證據
    及說服之實質舉證責任。倘其所提出之證據，不足為被告有
    罪之積極證明，或其指出證明之方法，無從說服法院以形成
    被告有罪之心證，基於無罪推定之原則，自應為被告無罪判
    決之諭知（最高法院92年台上字第128 號判例意旨參照）。
三、證據能力部分：
  (一)證人、鑑定人依法應具結而未具結者，其證言或鑑定意見，
    不得作為證據；刑事訴訟法第158 條之3 定有明文。關於證
    人之訊問，採取具結制度之用意，乃在擔保證言之真實性及
    憑信性，並提高證人之責任心及警戒心，使為誠實之陳述，
    故具結乃證言真實性之程序擔保。本件被害人Ａ女，為被告
    以外之人，其於偵查中有關本案之陳述，本質上係以證人身
    分證述被害經過，且無依法不得命其具結之原因，然檢察官
    於偵查中2 次訊問Ａ女時，均未命其具結，所為證述應無證
    據能力。
  (二)現行刑事訴訟法為保障被告之反對詰問權，排除具有虛偽危
    險性之傳聞證據，以求實體真實之發見，故於該法第159 條
    、第159 條之2 分別規定：「被告以外之人於審判外之言詞
    或書面陳述，除法律有規定者外，不得做為證據」、「被告
    以外之人於檢察事務官、司法警察官或司法警察調查中所為
    之陳述，與審判中不符時，其先前之陳述具有較可信之特別
    情況，且為證明犯罪事實存否所必要者，得為證據」。本件
    Ａ女於警詢所為之陳述，屬於傳聞證據，被告辯護人既反對
    作為證據（見本院更(二)卷第39頁），本院審酌Ａ女關於被告
    有無乘機性交之重要待證事實部分，與審判中之陳述尚屬相
    符，且非達於證明犯罪不可或缺之程度，故應以Ａ女於審判
    中之證述作為證據。至Ａ女上開無證據能力之警詢、偵查筆
    錄，如用為彈劾證人或被告陳述之憑信性證據，則無不可，
    並非法之所禁，合先敘明。
  (三)本判決理由所援用之其他證據資料（含供述證據及非供述證
    據），被告及辯護人、公訴人於本院言詞辯論終結前，均同
    意或不爭執其證據能力（見本院更(二)卷第39頁），本院審酌
    上開證據之作成，並無違法或不當情形，且與本案待證事實
    相關，適當作為證據，依刑事訴訟法第159 條之5 第1 項之
    規定，認均具證據能力。
四、訊據上訴人即被告戴志霖固坦承於94年4 月19日帶Ａ女至鴻
    華賓館住宿，並於同月21日凌晨與Ａ女發生性行為1 次，惟
    矢口否認有乘機性交之犯行，辯稱：伊與Ａ女在鴻華賓館共
    住3 天，僅在第3 天即94年4 月21日凌晨與Ａ女發生性交行
    為1 次，當時是Ａ女主動要求，而第2 天即94年4 月20日上
    晚上我從醫院回來，當時沒有性慾，也無法勃起，只有相互
    撫摸，沒有與Ａ女發生性交行為，並無利用藥物或酒類對Ａ
    女乘機性交，其若要對Ａ女乘機性交，豈會至第3 天始與其
    發生性行為等語。經查：
  (一)Ａ女與被告係94年4 月19日起即在鴻華賓館住宿，且依該賓
    館留存之旅客投宿登記，94年4 月19日住宿於212 號房、翌
    日（20日）住宿於208 號房，兩天均係以Ａ女名義及基本資
    料辦理旅客住宿登記，此有住宿登記資料在卷可稽（見警卷
    第20-21 頁）。Ａ女並不否認先前係因家庭暴力事件先在國
    軍高雄總醫院住院，嗣與被告離開醫院始至鴻華賓館，被告
    於住宿期間每天都有外出，僅留Ａ女一人單獨在鴻華賓館內
    ，Ａ女雖可外出走動，但大部分時間則留在房內觀看電視等
    情（原審卷第58-60 、64頁），依此情節，則究竟係何人邀
    約投宿？何以兩次均由Ａ女名義辦理住宿登記？Ａ女何以大
    部分時間均未外出？以上各項已有疑問。參以Ａ女對於「為
    何與被告去賓館？」，則稱：「被告跟櫃檯說是我哥哥，我
    沒有跟櫃檯求援，我只是很累才去賓館」（原審卷第60頁）
    ，顯然有意迴避而不願加以說明；況Ａ女對於「為何不向外
    求援？」及「除看電視外，為何一直待在賓館？」，則均稱
    ：「我沒有想過」（原審卷第61頁），亦有支吾閃爍情形，
    而Ａ女果如起訴書所載係被告利用其頭痛飲酒後陷於意識不
    清狀態下予以性交，則何以Ａ女於酒醉清醒後，不向櫃檯求
    援，或於被告外出後，對外報警處理？是Ａ女所述遭被告性
    侵經過，顯有違常情，Ａ女所為指述是否可信，非無疑問。
  (二)Ａ女雖指稱被告係乘機性交，但依其所稱：「住宿當晚發生
    性行為前，被告有拿頭痛藥給我吃，我喝開水服藥，除開水
    外，沒有喝酒或吃其他東西，吃完藥以後，就不太記得，沒
    有昏過去；總共在賓館發生兩次性行為，我們住3 天，性行
    為是先在晚上發生1 次，後來白天發生1 次」（原審卷第58
    頁），則兩人發生性交行為之時間，應為（94年）4 月19日
    住宿當天晚上以及隔日即4 月20日早上。然此與Ａ女於警詢
    供述係94年4 月20日晚上及翌日（21日）早上發生性行為，
    及Ａ女於94年4 月21日至長庚紀念醫院高雄分院為性侵害驗
    傷診斷，自述：「昨晚（94年4 月20日）被病友帶至賓館，
    先予吃頭痛藥，然後喝啤酒未意識喪失，予以性侵害，今早
    （94年4 月21日）又予性侵害1 次」之記載（見該院受理性
    侵害事件驗傷診斷書，放警卷密封袋內），兩者在時間上顯
    有誤差。如係前者正確，何以Ａ女於94年4 月19日遭性侵後
    ，仍願意繼續單獨停留至94年4 月21日始離開賓館？如係後
    者正確，被告若有不軌意圖，衡情，於男女同宿一床情況下
    ，何以被告遲至第2 天晚上始與Ａ女發生性交行為？是依2
    人發生性交行為之時間及過程觀之，均有違常理。另參酌Ａ
    女於原審陳稱：「被告說哥哥愛妹妹，我沒有回答，被告有
    動手脫我衣服，當時我已吃頭痛藥，沒有喝酒，不覺得腦袋
    昏昏、沒有力氣」、「晚上是有喝酒，將近半夜時才喝；是
    被告自己說要喝啤酒，旅館樓下就有在賣；被告沒有強迫我
    喝酒。2 次性行為後都有一起洗澡」等情（原審卷第59、60
    、62頁、偵卷第7 頁），則兩人在發生性交行為以前，Ａ女
    縱有服用頭痛藥，但並無頭昏或無力之特殊情形，足致被告
    有機可乘。且其2 人於性交行為後，2 人仍共同洗澡，且Ａ
    女於第一次性行為後，在半夜猶能陪同被告飲用啤酒，可見
    兩人相處情況並無異樣，則翌日早上縱再有性交行為，客觀
    上亦難認被告係乘Ａ女於意識不清狀態下而予以性交。是被
    告所辯當時為Ａ女主動要求始發生行為，非屬無據，尚難僅
    憑Ａ女指述，即認被告有令Ａ女服藥及飲酒後乘機予以性交
    犯行。
  (三)被告於94年4 月20日有至國軍高雄總醫院就診，並施打生理
    食鹽水及Anxicam(lorazepam)兩種針劑，其中Anxicam(lora
    zepam)為一種Benzodiazepam 類藥物，作用為抗焦慮、鎮靜
    、肌肉鬆弛、助眠等，副作用可能包括嗜睡、昏眩、步態不
    穩等。但視個案是否長期使用與施予劑量，產生影響程度有
    所不同，有該院94年11月30日醫慈字第0940005079號函可稽
    （原審卷第40頁）。經調取被告病歷資料（見外放卷），被
    告當天係19時11分到院，至21時10分出院，並主訴「焦慮不
    安、躁動」；而被告之前最近一次就醫時間則為94年4 月5
    日，前後兩次就醫時間，間隔達半個月。被告於94年4 月20
    日當晚既經醫師施以Anxicam(lorazepam)藥物治療而甫出院
    未久，縱然返回鴻華賓館與Ａ女共處，則被告於警詢及偵查
    中所稱：「只在4 月21日早上與Ａ女發生性交行為1 次，有
    插入及射精；4 月20日晚上有互相撫摸身體與性器官，但沒
    有性慾而無法達成」（警卷第10頁）；「住了3 天，第1、2
    天都沒有發生，是第3 天她要求與我發生關係；因我打了針
    ，沒有性慾，但她一直要我做，我陰莖有插入她陰道，並射
    精在她體內；是4 月21日早上與Ａ女為性交行為，4 月20日
    當晚我沒辦法勃起，是她摸我下體」（偵查卷第10頁），核
    與實際就醫情形較為相符，應屬可信。而Ａ女與被告既同為
    病友，兩人復自94年4 月19日起即在鴻華賓館住宿，且知被
    告於94年4 月20日當晚外出之目的，係前往國軍高雄總醫院
    就醫（原審卷第63頁），焉有不知被告就醫返回鴻華賓館後
    之身體狀況。徵諸Ａ女坦承發生性交行為後，有與被告一起
    洗澡（原審卷第62頁），應認兩人確有男女情愛關係，嗣後
    究因何事分手，業因Ａ女提出本件告訴而無法求證，然依Ａ
    女有隱瞞部分事實及所述諸多違反常情之情況下，其證詞是
    否隱含其他動機，實應存有合理懷疑，不能毫無保留加以採
    信。
  (四)Ａ女於本案提出告訴時，雖刻意隱瞞其與被告間有無男女情
    愛關係，惟Ａ女提出告訴後，猶仍於94年5 月23日以行動電
    話發送「好久不見了，是我，你還記得我吧！我知道你打電
    話給他，我知道，好久不見的乾妹妹哦」之簡訊內容予被告
    ，此有該簡訊翻拍照片可稽（見偵查卷第14頁）。嗣經詰問
    Ａ女「有無傳手機簡訊？」及「為何傳簡訊？」，Ａ女竟稱
    ：「有傳簡訊，但我忘了內容」、「沒有想過為何傳簡訊」
    （見原審卷第62頁），顯有迴避而未據實陳述之情。徵諸Ａ
    女於94年4 月19日至鴻華賓館住宿以前，曾因情緒起伏大、
    心情低落及失眠等精神疾病約有數月，乃於94年4 月12日至
    94年4 月18日在國軍高雄總醫院住院治療。而Ａ女於94年4
    月21日離開鴻華賓館後，因主訴疑被性侵害而情緒焦慮、不
    安、夜間難入眠約3 天，又於94年4 月22日至國軍高雄總醫
    院住院，嗣轉往財團法人臺灣省私立高雄仁愛之家附設慈惠
    醫院治療至94年4 月30日始出院，Ａ女於住院期間有聽幻覺
    、失眠及自言自語等症況，有國軍高雄總醫院附設民診處出
    院病歷摘要（放原審證物袋內）、財團法人臺灣省私立高雄
    仁愛之家附設慈惠醫院（下稱慈惠醫院）診斷證明書在卷可
    憑（偵查卷第23頁）。足見Ａ女於本案發生以前即有難治之
    精神病症，住宿期間與被告發生性交行為後，兩人復有分手
    之事，Ａ女心理情緒再受波動而病況加劇，自不能等同而以
    受性侵害者之反應視之。Ａ女嗣因病況稍有改善，復念舊情
    而盼與被告復合，才有發送簡訊傳達思念及示好之舉，Ａ女
    關於男女情愛之事，前後反覆若此地步，所為指述復有上述
    各項瑕疵存在，自不能憑為不利被告認定之依據。
  (五)至於長庚紀念醫院高雄分院於94年4 月21日所為受理疑似性
    侵害事件驗傷診斷，雖認Ａ女有會陰部擦傷、無明顯出血、
    處女膜不完整、0 、3 、9 點方向有0.8X0.2cm 新裂傷（診
    斷書放警卷密封袋內）；及Ａ女內褲所採得精子細胞層DNA
    經比對結果，與被告DNA-STR 型別相同（內政部警政署刑事
    警察局94年8 月10日刑醫字第0940111201號鑑驗書，原審卷
    第8 頁），然被告既不否認與Ａ女發生性交行為，是上開證
    據僅能證明被告曾因此而造成Ａ女會陰部擦傷而已，尚不足
    資為不利被告之認定。
  (六)另Ａ女為輕度智障之身心障礙者，其於案發前後分別於國軍
    高雄總醫院及慈惠醫院住院治療，固有殘障手冊、國軍高雄
    總醫院附設民診處出院病歷摘要、慈惠醫院診斷證明書等影
    本在卷可稽，而Ａ女於案發當時之精神及心智狀態如何？有
    無因心理或生理之障礙情形，以致於不能或不知抗拒被告所
    為之性交行為情形？經本院函請慈惠醫院就上開事項而為鑑
    定，嗣因Ａ女拒絕到場鑑定，並明確向社工表示：其已於99
    年6 月登記結婚，對於本案妨害性自主案件之司法部分已無
    意願再處理，懇請勿再打擾其生活，此有高雄縣政府99年11
    月30日府社工字第0990316644號函文在卷可佐（見本院更(二)
    卷第89頁），而醫院無法僅依Ａ女病歷評估其社會生活功能
    及其行為能力等情，亦有慈惠醫院99年12月22日九九附慈精
    字第0995118 號函文在卷可參（見本院更(二)卷第92頁）。本
    院審酌被告雖屬輕度智能障礙，然其係高職畢業（見Ａ女代
    號與姓名對照表所載，置於警卷密封袋內），又可自行至賓
    館投宿，並發送上開文字簡訊予被告等情，且現已結婚，其
    對一般生活事務及是否與他人為性行為，客觀上難認其無自
    主判斷之能力。又上開醫院病歷摘要及診斷證明書僅能證明
    Ａ女有幻聽、失眠等精神疾病症狀，亦難認其於案發當時無
    性行為之同意能力，是上開證明文件，尚難遽為不利被告之
    認定（最高法院99年度台上字第2207號判決發回意旨(一)所示
    ）。
  (七)被告於94年4 月20日有至國軍高雄總醫院就診施打之Anxica
    m(lorazepam)針劑，其為一種Benzodiazepam 類藥物，作用
    為抗焦慮、鎮靜、肌肉鬆弛、助眠等，副作用可能包括嗜睡
    、昏眩、步態不穩等情，前已述明，而「該Anxicam 針劑治
    療，對於病人於當夜或翌日上午是否會因而抑制性慾或造成
    男性無法勃起之藥效或副作用，會隨個人體質及時間而變化
    ，本院無法對個案5 年前之狀況進行藥物反應鑑定」，此有
    國軍高雄總醫院99年8 月13日醫雄企管字第099004605 號函
    文在卷可稽（見本院更(二)卷第49頁）。是被告是否因該針劑
    造成男性無法勃起之藥效及副作用，客觀上已難以調查。而
    Ａ女有關於94年4 月20日晚上與被告發生性行為之指訴，有
    諸多瑕疵及可疑，難認被告對其有乘機性交犯行，前已述明
    ，是該針劑對被告之藥效及副作用，亦難資為不利被告之認
    定（最高法院99年度台上字第2207號判決發回意旨(二)所示）
    。
四、綜上所述，被告所辯非屬無據，應堪採信。檢察官所持論據
    ，均無法採為認定被告犯罪之證據。此外，復查無其他積極
    證據，足資證明被告有乘機性交之犯行，犯罪自屬不能證明
    。原審未詳為推求，遽為論罪科刑之判決，即有未合，被告
    聲明上訴，執此指摘原判決不當，為有理由，應由本院將原
    判決撤銷改判，並為被告無罪之判決。
據上論斷，應依刑事訴訟法第369 條第1 項前段、第364 條、第
301 條第1 項，判決如主文。
本案經檢察官王登榮到庭執行職務。
中    華    民    國   100    年    1     月    31    日
                  刑事第一庭    審判長法  官  周賢銳
                                      法  官  洪碩垣
                                      法  官  施柏宏
以上正本證明與原本無異。
如不服本判決應於收受本判決後10日內向本院提出上訴書狀，其
未敘述上訴理由者，並得於提起上訴後10日內向本院補提理由書
狀（均須按他造當事人之人數附繕本）「切勿逕送上級法院」。

中    華    民    國   100    年    2     月    1     日
                                      書記官  魏文常